【裁判字號】    99,交聲,1146
【裁判日期】    991112
【裁判案由】    違反道路交通管理處罰條例聲明異議
【裁判全文】
臺灣士林地方法院交通事件裁定        99年度交聲字第1146號
原處分機關  交通部公路總局臺北區監理所
異  議  人  甲○○
即受處分人
異議人即受處分人因違反道路交通管理處罰條例案件，對於交通
部公路總局臺北區監理所於民國99年10月11日所為北監自裁字第
裁40-C00000000號處分（舉發違反道路交通管理事件通知單字案
號：臺北縣政府警察局北縣警交大字第C00000000 號），聲明異
議，本院裁定如下：
    主  文
原處分關於裁處甲○○汽車駕駛人，駕駛汽車經測試檢定酒精濃
度超過規定標準，罰鍰新臺幣肆萬玖仟伍佰元部分撤銷。
前揭撤銷部分發回原處分機關。
其餘異議駁回。
    理  由
一、按汽車駕駛人飲用酒類或其他類似物後其吐氣所含酒精濃度
    超過每公升0.25毫克或血液中酒精濃度超過百分之0.05以上
    者，不得駕車，道路交通安全規則第114 條第2 款定有明文
    。次按汽車駕駛人，有下列情形之一者，應接受道路交通安
    全講習：1.違規肇事受吊扣駕駛執照處分。2.有第35條第1
    項規定之情形。3.有第43條規定之情形。4.有第54條規定之
    情形。5.依第63條第3 項前段規定受吊扣駕駛執照處分。6.
    其他違反本條例之行為，經該管公路主管機關基於轄區交通
    管理之必要，公告應接受講習。又汽車駕駛人，駕駛汽車經
    測試檢定有酒精濃度超過規定標準者，處新臺幣1 萬5 千元
    以上6 萬元以下罰鍰，並當場移置保管其車輛及吊扣其駕駛
    執照1 年；因而肇事致人受傷者，並吊扣其駕駛執照2 年；
    致人重傷或死亡者，吊銷其駕駛執照，並不得再考領，道路
    交通管理處罰條例第24條第1 項、第35條第1 項第1 款定有
    明文。
二、原處分意旨略以：異議人即受處分人（下稱異議人）甲○○
    於民國（下同）99年7 月16日晚上21時許，飲用酒類後，已
    不能安全駕駛動力交通工具，竟仍駕駛車牌號碼CT-4863 號
    自用小貨車（下簡稱違規車輛），行經臺北縣淡水鎮○○路
    與沙崙路口時，追撞前方車輛，經到場處理員警以酒精測定
    器測得其吐氣酒精濃度達每公升1.44毫克（0.90MG/L），已
    逾規定不得駕駛車輛之濃度標準，乃依法掣單舉發違規，經
    原處分機關認違規事證明確，爰依道路交通管理處罰條例第
    35條第1 項第1 款、第24條、違反道路交通管理事件統一裁
    罰基準表之規定，裁處異議人罰鍰新臺幣（下同）4 萬9 千
    5 百元，吊扣駕駛執照12個月，並應參加道路交通安全講習
    等語。
三、異議意旨略以：其於99年7 月16日因酒駕而觸犯公共危險罪
    ，業經檢察官以緩起訴1 年並支付公益金6 萬元，不得一罪
    兩罰，為此聲明異議。
四、經查：
（一）異議人對於前揭時、地，酒後駕駛前開違規車輛，經警測
      其呼氣所含酒精濃度為每公升1.44毫克而為警掣單舉發一
      節均不爭執，復有臺北縣政府警察局淡水分局中正路派出
      所北縣警交大字第C00000000 號舉發違反道路交通管理事
      件通知單1 份在卷可按，並經本院調閱臺灣士林地方法院
      檢察署99年度偵字第10471 號卷附之酒精測定紀錄表、生
      理協調平衡檢測表各1 份在卷可憑，可徵異議人確有酒後
      駕車，酒精濃度為呼氣測定值每公升1.44毫克，超過規定
      標準而駕車之違規行為，已堪認定。
（二）又異議人因同一酒後駕車之行為，同時觸犯刑法第185 條
      之3 之公共危險罪，亦經移送臺灣士林地方法院檢察署檢
      察官偵查後，於99年9 月10日以99年度偵字第10471 號為
      緩起訴處分，緩起訴期間為1 年（99年10月12日至100 年
      10月11日止），受處分人並依檢察官指示於緩起訴處分確
      定日起6 個月內，向指定公益團體支付6 萬元，並應於緩
      起訴期間內完成檢察官指定之「預防再犯暨保護被害人法
      治教育系列」課程2 小時等情，有前開緩起訴處分書在卷
      可按，然另經臺灣高等法院檢察署以99年度上職議字第13
      314 號駁回再議確定等情，業經異議人自陳在卷，復有前
      揭緩起訴處分書、再議處分書、臺灣高等法院被告前案紀
      錄表各1 份附卷可參，並經本院調閱前開偵查案卷及99年
      度緩字第1613號卷查核無訛，而信為真實。
（三）按行政罰法第26條規定：「一行為同時觸犯刑事法律及違
      反行政法上義務規定者，依刑事法律處罰之。但其行為應
      處以其他種類行政罰或得沒入之物而未經法院宣告沒收者
      ，亦得裁處之。前項行為如經不起訴處分或為無罪、免訴
      、不受理、不付審理之裁判確定者，得依違反行政法上義
      務規定裁處之。」，此即所謂一事不二罰之原則。究其立
      法目的，係因一行為同時觸犯刑事法律及違反行政法上義
      務規定時，由於刑罰與行政罰同屬對不法行為之制裁，而
      刑罰之懲罰作用較強，故依刑事法律處罰，即足資警惕時
      ，實無一事二罰再處行政罰之必要，且刑事法律處罰，由
      司法機關依法定程序為之，較符正當法律秩序，應予優先
      適用，職此，因同時觸犯刑事法律及違反行政法上義務規
      定之行為，行政機關得否科以與刑罰相類之行政罰處罰，
      端視該行為之刑事訴追或審判程序終局結果而定，在刑事
      訴追、審判程序尚未終局確定前，行政機關自不得逕予裁
      罰。至於罰鍰以外之沒入或其他種類行政罰，因兼具維護
      公共秩序之作用，為達行政目的，行政機關仍得併予裁處
      ，又此所稱「其他種類行政罰」，係指違反行政法上之義
      務應受「裁罰性」之「不利處分」而言，依行政罰法第2
      條規定，應包括限制或禁止行為之吊扣駕照處分及警告性
      之講習處分在內（臺灣高等法院暨所屬法院96年法律座談
      會刑事類提案第36號研討結果參照）。次按行政罰法第26
      條規定：「一行為同時觸犯刑事法律及違反行政法上義務
      規定者，依刑事法律處罰之。但其行為應處以其他種類行
      政罰或得沒入之物而未經法院宣告沒收者，亦得裁處之。
      前項行為如經不起訴處分或為無罪、免訴、不受理、不付
      審理之裁判確定者，得依違反行政法上義務規定裁處之」
      ，行政罰法第26條第2 項雖以應受行政罰之行為如經不起
      訴處分或為無罪、免訴、不受理、不付審理之裁判確定者
      ，始得另為裁決處罰，未明文包括緩起訴處分在內，但考
      其緩起訴處分之性質，實屬於附條件之便宜不起訴處分，
      而於緩起訴之條件成就後，始發生如同確定不起訴處分之
      禁止再訴效力，故於緩起訴之猶豫期間屆滿，復未經撤銷
      緩起訴時，緩起訴即發生如同確定之不起訴處分之效力，
      此時，行為人即已終局的不受刑事法之訴追，該緩起訴處
      分即具實質之禁止再訴之確定力，原處分機關於此時再為
      裁決，行為人無同時遭到行政處罰及刑事訴追之危險，因
      此，解釋上行政罰法第26條第2 項之規定應包括條件成就
      之緩起訴處分之情形在內，故酒後駕車同時觸犯公共危險
      犯行，行為人雖經緩起訴處分，然於緩起訴處分條件成就
      前，行為人若有刑事訴訟法第253 條之3 第1 項規定之情
      形，檢察官尚得依職權撤銷原處分，繼續偵查或起訴，是
      於緩起訴之猶豫期間內，行為人之刑事訴追程序仍未終局
      確定，必須受檢察官持續觀察，其緩起訴處分一旦經檢察
      官撤銷，並依法追訴，法院仍得依審理結果，為行為人有
      罪科刑之裁判，另行為人先前所繳納之緩起訴處分金，依
      刑事訴訟法第253 條之3 第2 項規定，乃不得請求返還或
      賠償，是在緩起訴處分尚未實質確定前（即緩起訴猶豫期
      間經過而未經撤銷），其「刑事法律處罰」尚未告確定，
      依行政罰法第26條之立法意旨，行為人隨時有受撤銷緩起
      訴再受刑事追訴之風險，行政機關自不得就同一事由裁處
      行為人罰鍰處分，以免行為人受有一事二罰之危險，從而
      不論將緩起訴處分定義為何種性質，於緩起訴期間未屆滿
      前，行為人都有隨時受撤銷緩起訴再受刑事追訴之風險，
      行政機關不得就同一事由裁處行為人罰鍰處分（參照本院
      暨所屬法院98年法律座談會刑事類提案第24號研討結果）
      。
（四）職此，查本件異議人所為前揭違規行為，因同時觸犯刑法
      第185 條之3 酒後駕車之公共危險罪，固經臺灣士林地方
      法院檢察署檢察官偵查後為緩起訴處分，緩起訴期間為1
      年，期滿日為100 年10月11日，並命異議人應於緩起訴處
      分確定後6 個月內向指定之公益團體支付6 萬元，暨完成
      檢察官指定之「預防再犯暨保護被害人法治教育系列」課
      程2 小時等情，有前開緩起訴處分書在卷可按，然因前揭
      緩起訴處分期間尚未期滿，尚在猶豫期間進行中，原處分
      機關自不得於緩起訴處分確定前，即依道路交通管理處罰
      條例第35條第1 項第1 款規定逕予裁處異議人罰鍰新臺幣
      4 萬9 千5 百元部分，即難謂適法，應由本院將原處分關
      於罰鍰部分撤銷，由原處分機關迨至該行為之刑事訴追或
      審判程序終局結果確定後，再為適法之處理。
（五）至原處分機關依道路交通管理處罰條例第24條第1 項第2
      款、第35條第1 項第1 款規定另裁處異議人吊扣駕駛執照
      12個月及施以道安講習部分，均係屬罰鍰以外之裁罰性不
      利處分，係為維護交通安全，促使駕駛人於飲酒後能知所
      警惕，實有教導駕駛人了解交通規則並加強其遵循之必要
      ，故依行政罰法第26條第1 項但書之規定，仍得裁處之，
      不受前揭一事不二罰原則之適用，是以，原處分機關關於
      異議人此部分之裁處，於法並無違誤，是以，異議人就此
      部分聲明異議，尚無理由，應予駁回。
五、綜上說明，本件異議人固有「汽車駕駛人酒精濃度超過規定
    標準（0.55以上）」之違規行為，並經臺灣士林地方法院檢
    察署檢察官為緩起訴處分一節，惟緩起訴處分期間尚未屆滿
    ，原處分機關逕依道路交通管理處罰條例第35條第1 項第1
    款規定，裁處異議人罰鍰4 萬9 千5 百元部分，於法顯然違
    誤，是以，異議人提起本件異議為有理由，自應由本院將原
    處分關於罰鍰部分撤銷，以期適法；應由原處分機關迨前開
    緩起訴處分期滿或者刑事訴追或審判程序終局確定後，再為
    罰鍰部分裁罰與否之決定，至於原處分裁處吊扣駕駛執照及
    施以道安講習部分，於法則屬有據，所為此部分之異議，為
    無理由，應予駁回。
據上論斷，應依道路交通管理處罰條例第87條第2 項，道路交通
事件處理辦法第18條、第19條前段，裁定如主文。
中    華    民    國    99    年    11    月    12    日
                  交通法庭    法  官      黃欣怡
以上正本證明與原本無異。
如不服本裁定應於送達後5 日內向本院提出抗告狀。
                              書記官      陳慧玲
中    華    民    國    99    年    11    月    12    日

司法院資訊處製作；財團法人民間司法改革基金會備份。
